【裁判字號】    99,重訴,1889
【裁判日期】    991028
【裁判案由】    殺人
【裁判全文】
臺灣臺中地方法院刑事判決            99年度重訴字第1889號
公  訴  人  臺灣臺中地方法院檢察署檢察官
被      告  丙○○
選任辯護人  楊雯齡律師
上列被告因殺人案件，經檢察官提起公訴（99年度偵字第11171
、14167、14539號），本院判決如下：
    主    文
丙○○殺人，處有期徒刑玖年。扣案之木質角材壹支，沒收。
    事    實
一、丙○○自民國九十三、九十四年間起居住在位於臺中市○區
    ○○○路與自由路之自由路橋下，嗣於九十九年二、三月間
    丁○○亦搬至該處居住。渠等相處時丁○○仗勢身材高大，
    自稱為老大，有酗酒習慣，酒後脾氣暴躁，不時強要丙○○
    飲酒，不從則作勢欲毆打丙○○，經常未取得丙○○之同意
    ，擅自使用丙○○所有鍋子、柴火等物品烹煮食物，經丙○
    ○多次阻止仍然依故，日久引起丙○○之積怨。嗣於民國九
    十九年五月九日中午十二時三十分許起，丙○○、丁○○與
    三名不詳姓名年籍之成年男子，同在上述橋下飲酒（丙○○
    未飲酒）至同日下午十五時三十分飲畢，丙○○與其他三名
    男子先行離開現場，丁○○則留在現場睡覺，丙○○隨後於
    同下午四時許返回前開處所，丁○○醒後因飲酒情緒失控與
    丙○○因故發生口角、肢體衝突，丙○○因前述積怨，明知
    丁○○因飲酒過量（死亡時血液酒精濃度達二五六mg /dl，
    換算呼氣酒精濃度為每公升一點二八毫克），已有步履蹣跚
    、動作遲緩等酒醉狀態，且現場為開闊無任攔阻之河堤，隨
    時可以離開現場，而人之頭部為大小腦、精神中樞等重要器
    官及組織所在，人之頸部則為大動脈、氣管、主神經叢及頸
    椎等重要器官及組織所在，分別掌管人體呼吸、心跳及意識
    等維繫生命之樞紐，均為人體之重要部位，若以硬物用力攻
    擊，客觀上足以造成他人死亡之結果，竟基於殺人之故意，
    利用丁○○有上述酒醉之機會，拾取其所有之木質角材（長
    度為一百公分、高度二點八公分、寬度為五點五公分；起訴
    書誤載為木棍），雙手持之猛力攻擊丁○○之頭、頸部，共
    計八次，使其受有左側顴部、左側顳頂部、左側耳後方部、
    左側後頸部、左上臂、左前臂、左手腕等處棍棒傷，造成左
    上肢挫傷、皮下出傷及擦傷等傷害。丁○○當場傷重倒地並
    大量出血，雖送醫急救，仍因顱內出血併腦損傷及頭頸部鈍
    物傷，於同日晚上七點四分許不治死亡。丙○○見丁○○受
    傷倒地後，在未經有偵查權之機關或公務員發覺為犯嫌前，
    隨即持前開木質角材前往臺中市警察局第三分局東區分駐所
    報案，並向值班警員洪瑞宏自首而接受裁判。
二、案經臺灣臺中地方法院檢察署檢察官相驗後自動檢舉暨臺中
    市警察局第三分局報告同署檢察官偵查起訴。
    理    由
甲、證據能力部分
一、按現行刑事訴訟法關於「鑑定」之規定，除選任自然人充當
    鑑定人外，另設有囑託機關鑑定制度。依同法第一百九十八
    條、第二百零八條之規定，不論鑑定人或鑑定機關、團體，
    固均應由法院、審判長、受命法官或檢察官視具體個案之需
    要而為選任、囑託，並依第二百零六條之規定，提出言詞或
    書面報告，始符合同法第一百五十九條第一項所定得作為證
    據之「法律有規定」之情形，否則所為之鑑定，仍屬傳聞證
    據。是下列引用為本案證據之法務部法醫研究所九十九年六
    月八日法醫毒字第○九九六一○一三六號毒物化學鑑定書，
    係檢察官囑託機關鑑定，並依法提出書面報告，揆諸上開規
    定，具有證據能力。然於司法警察機關調查中之案件，為因
    應實務上，或因量大、或有急迫現實需求，併例行性當然有
    鑑定之必要者，例如毒品之種類與成分、尿液之毒品反應，
    或者槍彈有無殺傷力等鑑定，基於檢察一體原則，得由該管
    檢察長對於轄區內之案件，以事前概括選任鑑定人或囑託鑑
    定機關、團體之方式，俾便轄區內之司法警察官、司法警察
    對於調查中之此類案件，得即時送請先前已選任之鑑定人或
    囑託之鑑定機關、團體實施鑑定，以求時效（法務部九十二
    年九月一日法檢字第○九二○○三五○八三號函參照，刊載
    於法務部公報第三一二期）。是此種由檢察機關概括選任鑑
    定人或概括囑託鑑定機關、團體，再轉知司法警察官、司法
    警察於調查犯罪時參考辦理之作為，法無明文禁止，係為因
    應現行刑事訴訟法增訂傳聞法則及其例外規定之實務運作而
    為，與檢察官選任或囑託為鑑定者，性質上並無差異，同具
    有證據能力（最高法院九十六年度台上字第二八六○號判決
    要旨參照）。查下列經引用作為本案證據之內政部警政署刑
    事警察局中華民國九十九年六月三日刑醫字第○九九○○六
    七二四七號鑑定書（見偵卷第八十一頁至第八十二頁），係
    經送鑑之標準作業流程送請內政部警政署刑事警察局進行鑑
    定，揆諸前開說明，上開血液鑑定書，均屬法律規定得為證
    據者，自具有證據能力。
二、按被告以外之人於審判外之言詞或書面陳述，除法律有規定
    者外，不得作為證據，刑事訴訟法第一百五十九條第一項定
    有明文；復按被告以外之人於偵查中向檢察官所為之陳述，
    除顯有不可信之情況者外，得為證據，同法第一百五十九條
    之一第二項亦有規定；另按被告以外之人於審判外之陳述，
    雖不符前四條之規定，而經當事人於審判程序同意作為證據
    ，法院審酌該言詞陳述或書面陳述作成時之情況，認為適當
    者，亦得為證據；當事人、代理人或辯護人於法院調查證據
    時，知有第一百五十九條第一項不得為證據之情形，而未於
    言詞辯論終結前聲明異議者，視為有前項之同意；同法第一
    百五十九條之五規定甚明。是以除上開證據能力之說明外，
    查下列經本院作為本案證據，並於審理時踐行調查證據程序
    之被告以外之人於審判外之陳述及其他證據，依卷證資料所
    示，其等作成之狀態，並無違背陳述者而為，或其他違法取
    供之情事，或有偽造、變造證據之情形，且公訴人、被告及
    辯護人於本院準備程序及審理程序，或同意做為證據使用，
    或於言詞辯論終結前未聲明異議，而本院審酌該等陳述之作
    成及證據之取得，做成者並無受人情施壓或干擾之情形，亦
    無偽造、變造證據之情事存在，復為本院事實認定之重要依
    據，故認為作為本案之證據尚屬適當，均應認具有證據能力
    。
乙、實體部分
一、訊據被告丙○○固坦承於上開時、地持扣案之木質角材攻擊
    被害人丁○○之頭、頸部，使其左顴部、左顳頂部、左耳後
    方部、左後頸部、左上臂、左前臂、左手腕，左上肢挫傷、
    皮下出傷及擦傷等處受傷，使被害人不治死亡等事實，惟矢
    口否認有何殺人之故意，辯稱：「死者隨地拿取地上鐵條追
    打我，我則撿拾木棍防衛，不小心致死者受傷。」、「他（
    指被害人）發現我買香煙回來後，不知緣由就要殺我，丁○
    ○先是拿三瓶米酒玻璃瓶要丟我，所以現場有空的三瓶玻璃
    瓶破碎，還要用兩手拿彎曲的鋼筋繼續追殺我，他一直追我
    ，我一直跑，這過程中他沒有打到我，我一直有閃，我有撿
    拾廢棄的木質角材，我跑到草邊，我要求丁○○把兇器放下
    去，他不肯，於是我用角材打他的頸部及頭部。」云云；辯
    護人則為被告辯護：本件起因係被害人飲酒後，先持酒瓶、
    鐵條要追殺被告，被告雖逃跑，但被害人緊追在後，且被害
    人體格高壯，被告心生害怕，而隨手撿拾地上木棍反擊，見
    被害人倒地後，馬上至警局報案，被告係以木棍抵擋被害人
    之追殺，主觀上應無殺人之犯意，應僅成立傷害致死罪，並
    有正當防衛之適用云云。經查：
(一)、被害人丁○○遭受被告以木質角材猛力攻擊頭、頸部等部位
    ，因而受有左側顴部、左側顳頂部、左側耳後方部、左側後
    頸部、左上臂、左前臂、左手腕等處棍棒傷，造成左上肢挫
    傷、皮下出傷及擦傷等傷害，丁○○當場傷重倒地並大量出
    血，雖送醫急救，仍因顱內出血併腦損傷及頭頸部鈍物傷，
    於同日晚上七點四分許不治死亡等事實，業經被害人之姊戊
    ○○於警詢、偵查中、本院準備程序及審理時指述綦詳，並
    有扣案被告所有供犯罪所使用之木質角材一支可佐，復經檢
    察官督同檢驗員黃哲信相驗及鑑定證人即法醫師許倬憲解剖
    屍體認定屬實，有勘（相）驗筆錄、相驗照片、解剖筆錄、
    檢驗報告書、臺灣臺中地方法院九十九年度相字第七○四號
    解剖報告書暨及照片、法務部法醫研究所九十九年六月十日
    法醫毒字第○九九○○○三○五三號函所附毒物化學鑑定書
    、內政部警政署刑事警察局九十九年六月三日刑醫字第○九
    九○○六七二四七號函所附鑑定書、員警職務報告各一紙、
    案發現場勘驗、被告遭逮捕後身上飛濺血跡照片共二十張、
    刑案現場圖一紙、被告之酒精濃度呼氣測試表一紙、臺中市
    警察局第三分局偵辦刑案訪查工作報告表七張、臺中市警察
    局第三分局現場勘察報告一份暨現場採證照片八十八張、酒
    精對人體的作用與影響文章一份、呼氣酒精濃度VS血液酒精
    濃度一份、法務部法醫研究所九十三年六月二十三日法醫毒
    字第○九三○○○二○二六號函文、中市警局警勤E 化系統
    翻拍照片四張、臺中市警察局第三分局九十九年八月二日中
    分三偵字第○九九○一九一二七號函、臺中市警察局第三分
    局九十九年八月五日中分三偵字第○九九○○一九一二九號
    函各一份在卷可證，是被告前開供述持木質角材攻擊被害人
    丁○○，因而使其死亡等事實，應堪認定。
(二)、按刑法上殺人罪與傷害罪之區別，本視加害人有無殺意為斷
    ，被害人所受之傷害程度，固不能據為認定有無殺意之唯一
    標準，但加害人之下手情形如何，於審究犯意方面，仍不失
    為重要參考資料，最高法院著有二十年非字第一○四號判例
    意旨可參。又殺人與傷害之區別，既以有無殺意為斷，審理
    事實之法院，應就案內一切證據，詳查審認，視其犯罪之動
    機、殺傷之次數、所殺傷部位、傷勢程度、犯後態度等綜合
    判斷，俾為認定，最高法院亦著有八十五年度台上字第五六
    一一號判決意旨可佐。據此，行為人於行為當時，主觀上是
    否有殺人之故意，除應斟酌其使用之兇器種類、攻擊之部位
    、行為時之態度表示外，尚應深入觀察行為人與被害人之關
    係、衝突之起因、行為當時所受之剌激、下手力量之輕重，
    被害人受傷之情形及行為事後之態度等各項因素綜合予以研
    析。查，被告居住於案發現場已有五、六年之久，被害人係
    案發前二、三月才搬至該地居住，被害人仗勢其身材高大，
    自稱為老大，有酗酒習慣，酒後脾氣暴躁，不時強要被告飲
    酒，不從則作勢欲毆打被告，未得被告同意，時常擅自使用
    被告所有鍋子、柴火等物品烹煮食物，經被告阻止仍然依故
    ，因而引起被告之積怨等情，業據被告分別於警詢、偵訊、
    本院準備程序及審理時供述（見相卷第十二、四十六頁、偵
    卷第七十三、七十四頁、九十九年度偵字第一一一七一號卷
    第四十三頁、第四十三頁反面、本院卷第九頁反面至第十二
    頁反面、第六十七頁）明確，核與證人乙○○、吳俊雄、廖
    健銘、許有翼、林美華及林偉生等人於警方所製作偵辦刑案
    訪查工作報告表（見警卷第五十二頁至第五十九頁）中所證
    述之情節大致相符。參以鑑定證人許倬憲於本院審理時證稱
    ：「（死者被毆打的次數大概有幾次？）以頭部與頸部的區
    域而言，同我報告上面所寫的，至少有三處，其中在左側顳
    頂部的區域，有可能有二處重合的傷痕，所以我說至少有三
    處，就我研判，應該有四處的外傷，這四處的外傷是指揮打
    攻擊的次數。另外其他外傷的部分，左側上肢，細分在左上
    臂，可以區分大概三處皮下出血傷，但是這三處非常接近，
    從肉眼看出血的面積比預期還要大，出血的面積可以細分出
    有三個地方，另外二處外傷在左前臂，有一處由木棍尖銳的
    地方造成的擦傷，另外一處接近手腕的地方的擦傷。我上述
    所講的是由木質角材造成的外傷位置，整理起來頭部應該有
    四處的木棍傷，左上肢有五處的傷痕亦即四次攻擊造成，因
    另外一處的擦傷應該是木質角材攻擊滑動所造成的擦傷。」
    「（問依你的解剖報告屍體外表所見及解剖結果一至七所載
    ，與你剛才所述有些差異有何意見？）……被告用木質角材
    攻擊死者的部分有八處，可以判斷被告拿木棍毆打死者八次
    ，這個判斷是根據死者的外傷所做成的判斷，而左上肢的傷
    痕我們一般會歸類於防禦的傷痕。」「（你剛才有回答死者
    是手部先被攻擊，再來才是頭部這是怎麼判斷？）不是手部
    先被攻擊，而是先防禦，我只能說有可能手部會先防禦，因
    為手部與頭部的外傷有可能是交錯攻擊，沒有辦法判斷這八
    處攻擊何者為先，何者為後，只能說一般直覺會用手先防禦
    ，八處傷痕的前後沒有辦法判斷，站立的情況下，手會先防
    禦，倒地的話頭部如果有一處最重的打擊會讓他倒地。」「
    …我判斷是針對頭部攻擊，但是我判斷被告拿木棍是針對死
    者的頭部攻擊，我是從他的頭部外傷有顱骨粉碎性的骨折，
    顱骨粉碎的骨折是攻擊力道比較大才會發生」等語（見本院
    卷第六十三頁至第六十五頁）；及觀諸前揭解剖報告書（見
    相卷第八十頁至第八十二頁）所載，解剖被害人之屍體結果
    ：(一)頭部之解剖－頭部之外表傷害在左側顴部、左額部、左
    耳區、左顳頂部。左側前額部、左顳部、左側後枕頂部頭皮
    有外傷出血。左側眼眶頂、左顳區、左後枕區顱骨有骨折。
    顱內主要有蜘蛛膜下腔出血，腦部之兩側顳葉有挫傷，腦組
    織呈充血、腫脹樣。頭部有明顯棍棒傷，明確的打擊傷害位
    置至少有三處：(1)左側顴部及左側顳頂部。(2)左側耳部後方
    區域。(3)左側後頸部區域。棍棒傷造成此區的顱骨骨折及顱
    內出血、腦損傷。(二)頸部之解剖－左側後頸部皮下組織及肌
    內組織有外傷出血，舌骨、甲狀軟骨無骨折……口內、氣管
    、支氣管腔內無發現異物梗塞，有許多的血水分佈，支氣內
    局部出血。(四)左上臂、左前臂、左手腕有棍棒傷，造成左上
    肢之挫傷、皮下出血傷及擦傷。(五)現場木棍（即扣案之木質
    角材）橫切面的大小五點七公分乘二點八公分，左後頸部棍
    棒傷的寬度和木棍的窄面比對相吻合，左耳後之外傷及左側
    顴部、左顳頂部之外傷和扣案木質角材的較寬面比對相吻合
    。因此現場之木棍符合造成被害人身上外傷的凶器，且造成
    被害人生前的傷害分佈在被害人的左側方位。死亡原因：顱
    內出血併腦損傷、頭頸部鈍物傷、毆打事件。死亡方式：他
    殺等節，已明確敘明被害人受創之原因、位置及最後導致死
    亡之結果，核與被告於偵訊時供承：「（你攻擊死者那些部
    位？）我沒有辦法記那麼詳細，我記得是頭部、頸部跟手部
    。」「（你用木條打哪些部位？）手部、頸部、頭部太陽穴
    ，背部可能是打頭部時劃到的，他頭部太陽穴被我打中之後
    就倒下流血…。」「（從何角度打死者的太陽穴？）我是站
    在他（被害人）的正面打下去，因為他在追殺我，是面對面
    。」「（脖子的傷痕如何造成？）我也是站在死者前方，從
    右往左揮擊，我是右撇子。」等語（見九十九年度偵字第一
    一一七一號卷第四十三頁、第四十三頁反面、第七十三頁）
    ；復於本院訊問時供稱：「…於是我用角材打他的頸部及頭
    部，前後用角材打他二至三次，我都打他頸部，也有打到太
    陽穴」等語（見本院卷第十二頁）相符。足證被告以木質角
    材猛力攻擊被害人之頭、頸部等要害，使其左側顴部及左側
    顳頂部、左側耳部後方區域、左側後頸部區域，左上臂、左
    前臂、左手腕等處受有棍棒傷，被告攻擊八次之多，且其中
    至少有三次攻擊部位，係選擇對被害人之頭、頸部等致命部
    位為之，而非選擇其他非致命之部位進行，過程中如被害人
    未以手阻擋防衛被告之攻擊，則被害人之頭、頸部所受之傷
    勢應當不只於前揭所述之三處傷痕，而被告之攻擊方式，甚
    至採取以由上往下猛烈毆擊被害人之頭部，導致被害人頭部
    顱骨粉碎性骨折、顱內出血、腦損傷等情節，洵堪應認定。
    而人之頭部為大小腦、精神中樞等重要器官及組織所在，人
    之頸部則為大動脈、氣管、主神經叢及頸椎等重要器官及組
    織所在，分別主控人體呼吸、心跳及意識等維繫生命之樞紐
    ，為人體之重要部位，若以硬物猛擊頭、頸部，將傷及大小
    腦、精神中樞、大動脈、氣管、主神經叢及頸椎等重要器官
    及組織，客觀上足以致人於死，為一般人所明知，被告為一
    成年男子，對此應知之甚明，竟然雙手緊握該扣案之木質角
    材，使勁由上往下朝被害人頭、頸部猛力揮擊，致使被害人
    受有前揭傷勢，因而顱骨粉碎性骨折、顱內出血、腦損傷死
    亡，被告主觀上具有殺人之故意，昭昭甚明，洵足認定，辯
    護人以被告不具有殺人故意，應為傷害致死等為被告置辯，
    洵非可採。
(三)、按對於現在不法之侵害，而出於防衛自己或他人權利之行為
    ，不罰。但防衛行為過當者，得減輕或免除其刑，刑法第二
    十三條定有明文。又防衛過當係指為排除現在不法侵害之全
    部防衛行為欠缺必要性及相當性之情形之義，必係防衛行為
    ，始生是否過當之問題，若其行為與正當防衛之要件不符，
    如基於犯罪之意思而為者，即非防衛行為，自無是否過當之
    可言，又正當防衛是否過當，應就其行為之全部加以判斷，
    既不得就其行為之一部是否正當防衛為其判斷之依據，亦非
    從其各個防衛行為是否超越相當性，定其是否防衛過當。正
    當防衛必須對於現在不法之侵害始得為之，侵害業已過去，
    即無正當防衛可言。至彼此互毆，又必以一方初無傷人之行
    為，因排除對方不法之侵害而加以還擊，始得以正當防衛論
    。故侵害已過去後之報復行為，與無從分別何方為不法侵害
    之互毆行為，均不得主張防衛權，此分別有最高法院七十六
    年台上字第六八○七號判決意旨、最高法院三十年上字第一
    ○四○號判例意旨可資參照。雖被告辯稱：被害人案發當時
    先以酒瓶丟擲伊，之後又持U 字型鋼筋企圖攻擊伊，伊反擊
    被害人致死云云；而鑑定證人許倬憲亦證稱：依解剖所見死
    者有脂肪肝，所以他是長期酗酒。「（死者喝這麼多的酒有
    無辦法攻擊到被告？）如果死者生前是一個長時間酗酒的人
    ，他對酒精的忍受性比較高，前面的數據是一般人而言，如
    果他是長時間喝酒的人，達到高度銘酊的狀態，會比預期的
    濃度高很多。」等語（見本院卷第六十三頁反面）。惟查，
    案發後被害人之血液、尿液經送驗後，血液經檢驗結果含酒
    精二五六mg/dl ，換算呼氣酒精濃度為每公升一點二八毫克
    ，被害人飲酒後已有步履蹣跚、動作遲緩等酒醉狀態此分別
    有法務部法醫研究所九十九年六月八日法醫毒字第○九九六
    一○一三六號毒物化學鑑定書及酒精對人體的作用與影響文
    章一份在卷（見相卷第八十六頁、八十七頁、九十九年度偵
    字第一一一七一號卷第八十三頁）可資參照。反觀被告雖自
    稱：伊案發同日中午十二時三十分至十五時三十分與被告及
    三名不詳人士，在案發現場飲酒，伊於案發當日下午十五時
    三十分，飲完一杯米酒云云（見相卷第五頁、本院卷第十二
    頁），然依證人即受理被告自首之員警洪瑞宏於本院審理時
    所證述：被告到派出所時，身上有酒味，他的表達能力很正
    常，沒有什麼精神不正常的情形，也對他實施酒測，酒測值
    是零，但是有酒味。「（酒味是從被告的身體散發還是從口
    中散發？）身體。」「（命案現場是否開闊、沒有任何柵欄
    阻攔，可以自由行走離開現場？）現場是一個河堤，可以隨
    時離開現場。」等語（見本院卷第六十六頁至第六十七頁）
    ，而警方確實於案發日十九時四十二分，對被告進行酒精呼
    氣濃度測試結果並未發現有任何飲酒之情形，亦有該酒精濃
    度測定值列印單在卷（見相卷第二十九頁）可稽。況且依被
    告於偵查中所供述：「（『提示警卷現場九、十照片』用何
    物打死者？）裝潢用的木條。他本來拿鐵條，我叫他放掉，
    他甩到旁邊，後來兩隻手抱三個酒瓶要來打我，酒瓶被他往
    地上甩破掉，後來又拿鐵條，從他開始殺我時，我就一直跑
    ，他也一直追，我有時繞圈，有跑直線，我是趁他拿鐵條的
    時候，拿木條攻擊，木條是地上拿的。」「（死者如何拿鐵
    條打你？）用兩隻手各一端。」等語（見相卷第四十五頁反
    至第四十六頁）；及其本院訊問時供承：「（死者多少酒？
    ）他自己一個人喝三、四罐玻璃罐米酒，他每天都喝這麼多
    。」「（死者攻擊你時有無酒醉的情形？）有，走路偏偏的
    ，一直要追殺我。」「（依你所述當時死者已有酒醉情形，
    你為何不跑離現場，而在現場拿角材與死者纏鬥？）他追我
    ，我想走，但我怕我留下腳踏車及現場的東西會被他占走。
    」等語（見本院卷第十、十二頁）以觀，足認被害人於案發
    前確有飲用大量米酒，已呈現步履蹣跚、動作遲緩等酒醉狀
    態，縱令被害人生前係長期酗酒之人，酒醉後有攻擊被告之
    行為，但其否仍可精準有效攻擊未飲酒且行動自由之被告，
    已令人生疑。退一步而言，即便被害人酒後確有攻擊被告之
    情事，但被害人已因酒精作用而有行動遲緩的情況發生，被
    告當可選擇暫時離開現場以躲避被害人之攻擊，甚或報警處
    理以維護自己所有腳踏車等物之權利，被告卻捨此不為，反
    而雙手持木質角材再三猛力襲擊被害人頭、頸部等致命要害
    ，攻擊次數共計達八次之多，被告用力之猛，殺意之堅，使
    被害人之顱骨骨折及顱內出血、腦損傷致死亡，顯見被告行
    為時其主觀上並非出於防衛意思甚明。
(四)、再者臺灣臺中地方法院檢察署檢察官於案發翌日相驗時命檢
    驗員勘驗被告之身體結果，被告並未遭被害人攻擊成傷之情
    形存在，雖被告右小腿有表皮擦傷，但被告自承該傷係因為
    閃避奔跑時所造成，並非被害人所為，且被告經檢察官聲請
    本院核准羈押，於九十九年五月十日進入臺灣臺中看守所時
    ，經該所工作人員檢查被告之身體結果，僅在被告之左臀部
    、右膝上方發現舊疤痕各一處，並未發現有新傷痕存在等節
    ，有該偵訊筆錄、臺灣臺中看守所九十九年八月九日中所衛
    字第○九九○○○三七二八號函所附被告之健康檢查表、新
    收收容人內外傷記錄表各一份在卷（見九十年度偵字第一一
    一七一號卷第四十四頁、本院卷第一三一頁至第一三三頁）
    可佐，而被害人卻受前揭傷勢死亡，業詳如前述，加以本院
    命被告與被害人身高相同之證人即法警張維中模擬案發過程
    結果為：(1)被告持扣案木質角材毆打證人張維中左側顴部，
    而證人張維中雙手持U 字型的鋼筋尾端，被告的木質角材可
    毆打證人左側顴部，但證人的U 字型之鋼筋最尾端僅能接觸
    或攻擊證人張維中的手腕部位。(2)被告持木質角材可打到證
    人張維中的左側顳頂部位。(3)證人張維中側站左手臂平舉，
    此時被告持用的木質角材最遠處可毆打至證人的左肩膀，但
    證人的雙手無法攻擊到被告的身體。(4)被告持木質角材與證
    人持U 字型的鋼筋所站立的相對位置，被告可以攻擊到證人
    的位置最遠為一一二公分，但證人無法徒手攻擊到被告。而
    扣案的證物木質角材的長度為一百公分、高度為二點八公分
    、寬度為五點五公分，U 字型的鋼筋的長度為最寬的地方為
    二十三公分，短的一端為三十七公分，長的一端為六十一點
    五公分，U 字型的鋼筋表面均生銹，表面一致，無明顯折痕
    或是敲打的新痕等節，分別有本院勘驗筆錄、模擬及勘驗照
    片在卷（見本院卷第一一四頁、第一一七頁至第一二四頁）
    可憑。綜上所述，縱使被害人曾雙手持U 字型的鋼筋尾端欲
    攻擊被告，但被告所持木質角材之長度及強度遠遠勝過U 字
    型鋼筋，被害人雙手持U 字型鋼筋只能傷害到被告之手腕處
    ，而被告卻可敲擊、揮打到被害人之頭、頸等致命要害，且
    其所持之木質角材可輕易將被害人所持U 字型鋼筋打掉或打
    彎，甚或可以選擇對被害人非致命之腳、手腕等部分反擊，
    以阻止其攻擊，但觀看該U 字型鋼筋外表生銹，表面一致，
    並無明顯折痕、敲打的痕跡，而被害人之死因係因顱骨骨折
    及顱內出血、腦損傷致死亡，顯見被告持木質角材攻擊被害
    人時，並非出於為排除現在不法侵害之防衛行為，應係基於
    殺人之故意為之，自不存在有防衛否過當之問題。
(五)、本院將被告送行政院衛生署草屯療養院鑑定其行為時之精神
    狀態，該院認為：丙○○之精神科診斷為：疑似精神分裂症
    。於鑑定期間觀察到丙○○有明顯精神症狀，疑似有聽幻覺
    ，被害妄想，政治妄想誇大妄想等，雖然丙○○尚可切題回
    應，但其語言理解能力，現實感已有缺損的跡象。……丙○
    ○與丁○○出現爭吵部分，似和丙○○之精神症狀相關，丙
    ○○當時應受症狀影響干擾。其對於外界事務之知覺理會與
    判斷作用，鑑定認為丙○○犯行當時因精神障礙或其他心智
    缺陷，至其辨識行為違法或依其辨識而行為之能力顯著減低
    ，但未達不能辨識行為違法或依其行為之程度等情，有該院
    九十九年十月一日草療精字第六四六一號函所附刑事鑑定報
    告書一份在卷（見本院卷第一五七頁至第一五九頁）可查。
    從而，被告行為時因精神分裂症發作，致其辨識行為違法或
    依其辨識而行為之能力，已處於顯著減低情況，應堪認定。
(六)、被告於持木質角材殺害被害人後，隨即於九十九年五月九日
    十七時四十分許，攜帶其所有木質角材1 支前往臺中市警察
    局第三分局東區分駐所報案，並向值班警員洪瑞宏自首其與
    被害人發生爭吵，因而憤而持木質角材殺害被害人之經過，
    並製作警詢筆錄等情，業據證人洪瑞宏於本院審理時證述（
    見本院卷第六十六頁）明確，並有證人洪瑞宏所製作職務報
    告書一份在卷（見警卷第一頁）為憑，足認被告於犯罪未發
    覺前向偵查機關自首犯罪並接受偵查裁判，已符合自首之要
    件。
(七)、綜上所述，被告確有殺害被害人之犯意及行為，被告與辯護
    人上開所辯，尚無足採。本案事證明確，被告犯行洵堪認定
    。
二、核被告所為，係犯刑法第二百七十一條第一項之殺人罪。被
    告基於同一殺人之犯意，於同一時、地以木質角材接續揮擊
    被害人之頭、頸部及手臂等處，係以一行為侵害同一法益，
    屬接續犯。被告行為時因精神分裂症發作，致其辨識行為違
    法或依其辨識而行為之能力，正處於顯著減低情況，已詳如
    前述，爰依刑法第十九條第二項之規定減輕其刑。被告於犯
    罪未發覺前自首而接受裁判，爰依刑法第六十二條前段之規
    定減輕其刑，並依法遞減之。爰審酌被告與被害人同居住於
    案發地點，因前揭所述之生活細故頻頻發生衝突，引起被告
    對被害人心生不滿，雙方因此發生口角及肢體衝突，被告積
    怨暴發，乘被害人酒醉行動遲緩之際，持木質角材猛力攻擊
    被害人致死，被告缺乏尊重他人之生命，足見被告情緒控制
    能力不佳，惡性非輕，所為已造成被害人家屬難以彌補之損
    害，且影響社會治安，犯後亦未能完全坦承犯行之態度，事
    後未與被害人家屬和解，賠償其所受之損失，及衡酌被告犯
    罪手段、素行、生活狀況、教育程度、所生危害等一切情狀
    ，量處如主文所示之刑，以資懲儆。起訴檢察官、蒞庭公訴
    人雖分別具體求處有期徒刑12、10年不等，惟本院於考量被
    告犯罪之手段、所造成之損失及上開情節，認對被告處以主
    文所示之刑罰，已足收懲儆之效，是檢察官具體求刑之刑度
    稍嫌過重，併予敘明。扣案之兇器即木質角材一支，係被告
    所有供本案犯罪所用之物，業據被告供明在卷，應依刑法第
    三十八條第一項第二款之規定宣告沒收。
三、至於扣案之U 字型鋼筋一支，並非被告供犯本案所用之物，
    且非屬違禁物，依法自不得宣告沒收，並此敘明。
據上論斷，應依刑事訴訟法第二百九十九條第一項前段，刑法第
二百七十一條第一項、第十九條第二項、第六十二條前段、第三
十八條第一項第二款，判決如主文。
本案經檢察官甲○○到庭執行職務
中    華    民    國    99    年    10    月    28    日
            刑事第十庭  審判長  法  官  張恩賜
                                法  官  蔡建興
                                法  官  楊萬益
以上正本證明與原本無異。
如不服本判決應於收受判決後10日內向本院提出上訴書狀，並應
敘述具體理由；其未敘述上訴理由者，應於上訴期間屆滿後20日
內向本院補提理由書（均須按他造當事人之人數附繕本）「切勿
逕送上級法院」。
                                書記官  譚系媛
中    華    民    國    99    年    10    月    28    日
附錄論罪科刑法條
中華民國刑法第271條
（普通殺人罪）
殺人者，處死刑、無期徒刑或 10 年以上有期徒刑。
前項之未遂犯罰之。
預備犯第 1 項之罪者，處 2 年以下有期徒刑。

司法院資訊處製作；財團法人民間司法改革基金會備份。
